臺灣高等法院刑事裁定
111年度毒抗字第898號
抗  告  人  
即  被  告  丁楷宸


                    （現於法務部○○○○○○○○強制戒治中）
上列抗告人即被告因違反毒品危害防制條例案件，不服臺灣士林
地方法院中華民國111年9月5日裁定（111年度毒聲字第406號）
，提起抗告，本院裁定如下：
    主  文
抗告駁回。                                              
    理  由
一、原裁定意旨略以：抗告人即被告甲○○（下稱被告）因施用第
    一級毒品海洛因（下稱海洛因）及第二級毒品甲基安非他命
    （下稱甲基安非他命），前經原審法院以111年度毒聲字第7
    8號裁定送勒戒處所觀察、勒戒。嗣被告於法務部○○○○○○○○
    附設勒戒處所執行觀察、勒戒期間，經評定前科紀錄與行為
    表現37分、臨床評估25分、社會穩定度0分，小計靜態因子5
    7分、動態因子5分，總分62分，綜合判斷認定被告有繼續施
    用毒品傾向，此有法務部○○○○○○○○民國111年8月24日北所衛
    字第11113008310號函檢附有無繼續施用毒品傾向證明書、
    有無繼續施用毒品傾向評估標準紀錄表各1份附卷可考，並
    經原審法院核閱臺灣士林地方檢察署111年度毒偵緝字第438
    號等偵查卷宗查明無訛。而上開評估標準紀錄表暨證明書所
    記載內容，係勒戒處所人員、專業醫師及負責綜合判斷者，
    於被告觀察勒戒期間，依據前開各項相關因素所為之綜合判
    斷，具有科學驗證所得之結論，除非其判斷結果從形式上觀
    察顯有重大明顯之瑕疵外，因該判斷結果具有高度之屬人性
    及專業性，法院及其他機關原則上皆應予以尊重，是該評估
    標準紀錄表自得據為判斷被告有無繼續施用毒品傾向之證明
    ，堪認被告確有繼續施用毒品之傾向。是檢察官聲請裁定令
    被告入戒治處所強制戒治，經核並無不合，應予准許。爰依
    毒品危害防制條例第20條第2項後段、第3項規定，裁定被告
    令入戒治處所施以強制戒治，其期間為6個月以上，至無繼
    續強制戒治之必要為止，但最長不得逾1年等語。
二、抗告意旨略以：毒品危害防制條例修正後，對於前經觀察勒
    戒或強制戒治執行完畢釋放後，3年後再犯第10條之罪者，
    得適用初犯處遇，此係刑事寬厚政策，意在幫助施用毒品之
    人，惟反觀被告於觀察勒戒期間所評估是否確有繼續施用毒
    品傾向，而裁定令入戒治處所施以強制戒治之標準，竟將被
    告過去之前科紀錄納入計算分數。又被告於觀察勒戒期間，
    並未看病，亦未服用身心科藥物，亦無戒護不良紀錄，心理
    評估師竟將過去看診紀錄納入分數計算，此顯與立法寬厚待
    遇及無罪推定原則背道而馳。又於勒戒期間經心理醫師2次
    評估，每次評估過程僅短短1-3分鐘即完成評估報告，過程
    草率粗糙，又因受觀察勒戒人數眾多，評估不仔細有失客觀
    。而現今民主法治國家對人民施以刑罰或裁處，標準必須統
    一明確，然應否強制戒治僅以心理醫師擅斷評估，依個人好
    惡參雜其中，侵害被告法益甚為嚴重，顯失公允。為此懇請
    重新審酌，撤銷原裁定云云。
三、按犯毒品危害防制條例第10條之罪者，檢察官應聲請法院裁
    定，或少年法院（地方法院少年法庭）應先裁定，令被告或
    少年入勒戒處所觀察、勒戒，其期間不得逾2月；觀察、勒
    戒或強制戒治執行完畢釋放後，3年後再犯第10條之罪者，
    適用本條前2項之規定，毒品危害防制條例第20條第1項、第
    3項分別定有明文。又毒品危害防制條例第20條第3項規定中
    所謂「3年後再犯」，只要本次再犯（不論修正施行前、後
    ）距最近1次觀察、勒戒或強制戒治執行完畢釋放，已逾3年
    者，即該當之，不因其間有無犯第10條之罪經起訴、判刑或
    執行而受影響（最高法院109年度台上大字第3826號裁定、1
    09年度台上字第3826號判決意旨參照）。又毒品危害防制條
    例業於109年1月15日修正公布，並於同年7月15日施行，該
    條例第20條第3項之再犯期間，原係規定「5年後再犯」，修
    正後則改為「3年後再犯」；而所稱「3年後再犯」，係指本
    次再犯（不論毒品危害防制條例修正前、後）距最近一次觀
    察、勒戒或強制戒治執行完畢釋放已逾3年者，不因其間有
    無犯施用毒品罪經起訴、判刑、執行或附命完成戒癮治療等
    之緩起訴處分而受影響。
四、次按受觀察、勒戒人有無繼續施用毒品之傾向，依觀察勒戒
    處分執行條例第8條第1項、毒品危害防制條例施行細則第12
    條第1項規定，係由醫師研判後，再由勒戒處所填具「有無
    繼續施用毒品傾向證明書」陳報。依法務部所頒布之「有無
    繼續施用毒品傾向評估標準評分說明手冊」，其評估有無繼
    續施用毒品傾向之標準，並非完全以受觀察、勒戒人勒戒後
    之結果為準，觀察、勒戒前之各種情況，仍應作為評估之依
    據。申言之，依前揭手冊所載，係以「前科紀錄與行為表現
    」、「臨床評估」、「社會穩定度」3項指標合併計算分數
    ，每一大項皆有靜態因子與動態因子。先以靜態因子分數評
    分，靜態因子分數總分在60分（含）以上為「有繼續施用毒
    品傾向」；60分以下，與動態因子分數相加，如果總分在60
    分（含）以上，亦為「有繼續施用毒品傾向」。是受觀察、
    勒戒人有無「繼續施用毒品傾向」，係依具體個案之臨床實
    務及相關事證等情綜合判定，有其相當之專業依據及標準，
    且事涉醫學專業，又衡酌強制戒治之目的，係為協助施用毒
    品者戒斷毒品之心癮及身癮之一種保安處分，而上揭評估標
    準係將與判斷有無繼續施用傾向之相關因素加以列舉及量化
    ，適用於每一位受觀察、勒戒人，具一致性、普遍性、客觀
    性，法院原則上自應尊重其專業判斷，除其評估由形式上觀
    察即有違背法令規定、擅斷濫權或其他明顯重大瑕疵等情事
    外，尚不得任意指為違法。
五、經查：
  ㈠被告前因施用海洛因、甲基安非他命，經原審法院以111年度
    毒聲字第78號裁定送勒戒處所觀察、勒戒確定後，依檢察官
    之指揮入法務部○○○○○○○○附設勒戒處所執行觀察、勒戒，嗣
    經該所醫療人員於111年8月24日評分結果，認被告(1)前科
    紀錄與行為表現部分合計為37分【其中毒品犯罪相關司法紀
    錄「有，8筆」上限計10分、首次毒品犯罪年齡為「21-30歲
    」計5分、其他犯罪相關紀錄「有，6筆」計10分、入所時尿
    液毒品檢驗為「多種毒品反應」計10分，上開4項靜態因子
    合計為35分。所內行為表現「持續於所內抽菸」計2分，故
    動態因子為2分】、(2)臨床評估部分合計為25分【物質使用
    行為：多重毒品濫用為「有（海洛因、甲基安非他命）」計
    10分、合法物質濫用為「有，種類：菸」計2分、使用方式
    為「無注射使用」計0分、使用年數為「超過一年」計10分
    ，上開4項靜態因子合計為22分。精神疾病共病（含反社會
    人格）為「無」計0分、臨床綜合評估（含病識感、動機、
    態度、就醫意願）評定為「輕度」計3分，上開2項動態因子
    合計為3分】、(3)社會穩定度計為0分【工作為「全職工作
    ：水果中盤商)」計0分、家人藥物濫用為「無」計0分，上
    開2項靜態因子合計0分；入所後家人是否訪視為「有，1次
    」計0分、出所後是否與家人同住則為「是」計0分，上開2
    項動態因子合計為0分】，以上(1)至(3)合計共62分（靜態
    因子分數共計57分，動態因子分數共計5分），乃綜合判斷
    為「有繼續施用毒品傾向」，此參卷附法務部○○○○○○○○111
    年8月24日北所衛字第11113008310號函暨所附「法務部○○○○
    ○○○○附設勒戒處所有無繼續施用毒品傾向證明書」及「有無
    繼續施用毒品傾向評估標準紀錄表」所載即明。而上開綜合
    判斷結果，係該所具有相關專業知識及經驗之人士，在被告
    觀察、勒戒期間，依其等本職學識及經驗，就被告之前科紀
    錄與行為表現、臨床評估、社會穩定度等因素所為之綜合判
    斷，具科學驗證性，自得憑以作為判斷被告有無繼續施用毒
    品傾向之證明。
  ㈡又按毒品危害防制條例規定強制戒治之目的，係因施用毒品
    成癮者，不論身癮或心癮均難以戒絕斷癮，再犯率偏高，乃
    有持續收容於戒治處所施以強制戒治之必要。是該條例第20
    條第2項關於強制戒治之規定，係屬強制規定，只要觀察、
    勒戒後，經評定受觀察、勒戒人有繼續施用毒品傾向者，檢
    察官即應聲請法院裁定受觀察、勒戒者令入戒治處所強制戒
    治，其中並無任何例外規定。查本件被告既有施用海洛因、
    甲基安非他命之行為，經原審法院以111年度毒聲字第78號
    裁定送勒戒處所觀察、勒戒後，復經前揭專業評估仍有繼續
    施用毒品傾向，足認其無法戒斷毒癮，自有依法再施以強制
    戒治之必要，是原審裁定令被告入戒治處所強制戒治，顯屬
    有據。
  ㈢被告雖以上情提起抗告，惟查：　
　⒈依法務部所頒布之「有無繼續施用毒品傾向評估標準評分說
    明手冊」，其評估有無繼續施用毒品傾向之標準，並非完全
    以受觀察、勒戒人勒戒後之結果為準，觀察、勒戒前之各種
    情況，仍應作為評估之依據，業如前述。再者，司法實務或
    醫學臨床上，具有毒品前科紀錄者，或因長期有機會接觸毒
    品，或因欲藉由毒品作用暫時隔絕現實環境，其反覆性、繼
    續性地再犯施用毒品犯行之機率，確實較沒有毒品前科者高
    ，因此上開評估標準方將勒戒人之前科紀錄列入重要之評分
    項目，且於評分說明手冊明訂：所謂毒品犯罪相關司法紀錄
    ，不論其為吸食施打、運輸、販賣、持有毒品或其他罪名，
    凡觸犯毒品危害防制條例、原肅清煙毒條例、原麻醉藥品管
    理條例或管制藥品管理條例相關刑罰規定者均屬之，觀察勒
    戒、強制戒治及緩起訴後不起訴的紀錄也列入毒品相關犯罪
    紀錄項目範圍（該評分說明手冊參照），而參以被告確有多
    次施用毒品紀錄，期間亦經觀察勒戒、強制戒治處分及經法
    院判刑確定並執行完畢之紀錄，有本院前案紀錄表可參。被
    告反覆施用毒品的前科紀錄，恰符合上開經驗法則，此並無
    被告抗告意旨所稱「違背刑事寬厚政策將過去前科納入分數
    計算、違反無罪推定、評估不平等」之情事，而無從排除本
    件因被告執行觀察、勒戒後，經法務部○○○○○○○○附設勒戒處
    所專業評估為「有繼續施用毒品傾向」，仍無法戒斷毒癮，
    而有依法再施以強制戒治之必要。
　⒉又毒品危害防制條例規定強制戒治之目的，既係針對因施用
    毒品成癮者，此處尚非僅指身癮者，心癮者尤其為甚，其難
    以戒絕斷癮，致再犯率偏高，故有持續收容於戒治處所施以
    強制戒治之必要，是該條例第20條第2項關於強制戒治之規
    定，係屬強制規定，只要觀察、勒戒後，經評定受觀察、勒
    戒人有繼續施用毒品傾向者，檢察官即應聲請法院裁定受觀
    察、勒戒者令入戒治處所強制戒治，其中並無任何例外規定
    。再衡酌其臨床評估值，僅係供醫師判斷有無戒癮動機的參
    考之一，並非認定有無繼續施用毒品傾向之唯一標準，此可
    從前揭動、靜態因子分析可知；且毒品危害防制條例所規定
    之觀察、勒戒或強制戒治處分，其立法意旨在幫助施用毒品
    者戒除毒癮，該處分之性質非為懲戒行為人，而係為消滅受
    觀察、勒戒人再次施用毒品之危險性，目的係在戒除受觀察
    、勒戒人施用毒品身癮及心癮之措施，故觀察、勒戒之執行
    ，其重點在「評估」應否受強制治療之可能性，並依其結果
    有不起訴處分之優遇，亦係提供受觀察、勒戒人改過自新之
    機會。是為評估之專業醫師需利用多少時間與受評估者會談
    ，自應尊重專業醫師依據其經驗與專業而定，尚難單以會面
    次數的多寡或會談時間的長短，而據以否定或質疑專業醫師
    評估的正當或合理性。抗告意旨指稱心理醫生評估過程短促
    、草率粗糙、不仔細、有失客觀性云云，難認有據。又依卷
    附「有無繼續施用毒品傾向評估標準紀錄表」所示，於臨床
    評估部分，關於被告精神疾病共病（含反社會人格）之評估
    為0分，臨床綜合評估（含病識感、動機、態度、就醫意願
    ）之評估則為輕度3分，並無被告所指於觀察勒戒期間並未
    就診，亦無服用身心科藥物，戒護亦無不良紀錄，心理評估
    師卻將過去看診紀錄納入分數計算云云，被告所認尚屬誤會
    。　
六、綜上所述，原審依檢察官之聲請，以被告係於最近一次強制
    戒治執行完畢釋放後之3年後，再犯施用第一級及第二級毒
    品犯行，且經送觀察、勒戒後，認有繼續施用毒品之傾向，
    因此裁定令被告入戒治處所施以強制戒治，核其認事用法，
    並無違誤或不當。抗告意旨猶執前詞提起抗告，為無理由，
    應予駁回。
據上論斷，應依刑事訴訟法第412條，裁定如主文。
中　　華　　民　　國　　111 　年　　10　　月　　7 　　日
                  刑事第十六庭  審判長法　官  劉嶽承
                                      法　官  王耀興
                                      法　官  古瑞君
以上正本證明與原本無異。
不得再抗告。
                                      書記官  林君縈
中　　華　　民　　國　　111 　年　　10　　月　　7 　　日